臺灣桃園地方法院刑事交通事件裁定　　 94年度交聲更字第3號
原處分機關　交通部公路總局新竹區監理所桃園監理站
異　議　人
即受處分人　甲○○
代　理　人　陳敏男
右列受處分人因違反道路交通管理處罰條例案件，對於交通部公
路總局新竹區監理所桃園監理站中華民國九十三年五月二十日所
為之桃監裁罰字第裁五二－ＤＩＡ○七三一四○號處分聲明異議
，經本院於九十三年九月二十三日以九十三年度交聲字第三一一
號裁定駁回受處分人之聲明異議後，異議人提起抗告，經臺灣高
等法院於九十三年十一月二十二日以九十三年度交抗字第七六一
號裁定發回本院更為裁定，本院裁定如下：
    主    文
原處分撤銷。
甲○○汽車駕駛人，轉彎車不讓直行車先行，處罰鍰參佰元，記
違規點數壹點。又汽車駕駛人，駕駛汽車違反道路交通安全規則
，因而肇事致人受傷，記違規點數參點。
    理    由
一、原處分意旨略以：異議人即受處分人甲○○於民國九十二年
    十二月二十五日晚上十一時三十分許，駕駛車牌號碼六Ｑ─
    三六二六號自用小客車，沿桃園縣八德市○○路由中壢往桃
    園方向行駛內側車道，行至桃園市○○路與中山路一四九六
    巷之設有閃光號誌管制三岔路口之際，欲左轉進入中山路一
    四九六巷時，竟未讓直行車先行，而與對向由黃萬和所騎，
    沿中山路直行之車牌號碼ＢＹＩ－二一七號重型機車發生碰
    撞，造成黃萬和受有左肩韌帶斷裂傷，經桃園縣政府警察局
    交通隊以異議人違反道路交通管理處罰條例第四十八條第一
    項第六款及第六十一條第三項轉彎車未讓直行車先行及肇事
    致人受傷之規定，製開桃警局交字第Ｄ一Ａ０七三一四０號
    違規通知單舉發，又本案違規通知單因招領逾期於九十三年
    三月十一日退回原舉發單位，該站遂依前開條例第四十八條
    第一項第六款、第六十一條第三項、第六十三條第一項第一
    款及違反道路交通管理事件統一裁罰基準及處理細則第四十
    一條第四項規定填製桃監裁罰字第裁五二－Ｄ一Ａ０七三一
    四０號裁決書，處罰異議人新臺幣九百元罰鍰，吊扣駕駛執
    照三個月並記違規點數一點等語。
二、本件聲明異議意旨略以：異議人固不否認有於上開時、地，
    因轉彎之際未禮讓直行車先行，致與黃萬和所騎車牌號碼Ｂ
    ＹＩ－二一七號重型機車發生碰撞等情，惟表示依行政罰法
    第十九條規定，參照德違反秩序罰法第四十七條及奧地利行
    政罰法第三十四條、第五十六條等相關規定之立法而擬有所
    明文立法之「便宜原則」及我國行政程序法第七條各款規定
    之「比例原則」，原裁決所為處罰顯然過重，本件相對之人
    黃明和是否有客觀構成要件之一即受傷之發生，亦有疑異等
    語，為此聲明異議。
三、按汽車駕駛人轉彎時，轉彎車不讓直行車先行者，處二百元
    以上六百元以下罰鍰；又汽車駕駛人，駕駛汽車違反道路交
    通安全規則，因而肇事致人受傷者，記違規點數三點，道路
    交通管理處罰條例第四十八條第一項第六款及第六十一條第
    三項分別定有明文。
四、本院經查：
  (一)異議人甲○○有於九十二年十二月二十五日晚上十一時三十
    分許，駕駛車牌號碼六Ｑ─三六二六號自用小客車，沿桃園
    縣八德市○○路由中壢往桃園方向行駛內側車道，行至桃園
    市○○路與中山路一四九六巷之設有閃光號誌管制三岔路口
    之際，欲左轉進入中山路一四九六巷時，未禮讓直行車先行
    ，而與對向由黃萬和所騎，沿中山路直行之車牌號碼ＢＹＩ
    －二一七號重型機車發生碰撞等情，為異議人所不否認，而
    黃萬和確受有左肩韌帶斷裂之傷害乙節，業據黃萬和於警詢
    時供述明確，並有道路交通事故現場圖及道路交通事故調查
    報告表各一紙在卷足憑，是異議人有於上揭時、地，因駕駛
    車輛違反道路交通安全規則因而肇事致他人受傷乙節，堪以
    認定。
  (二)而本件舉發違反道路交通管理事件通知單，係由桃園縣警察
    局交通隊以掛號郵寄異議人位於桃園縣中壢市○○街三二二
    巷一一二號之住所，因郵務人員未能會晤異議人，而異議人
    亦未於該招領期間內向該郵政機關領取而退回原寄發單位，
    此有蓋有「逾期招領」之桃園縣警察局交通隊所寄之信封乙
    紙可稽，堪認異議人所稱未收到舉發違反道路交通管理事件
    通知單一節屬實。又依違反道路交通管理事件統一裁罰基準
    及處理細則第五條規定，處理違反道路交通管理事件，有關
    文書之送達程序，依行政程序法之規定，是舉發單位應依該
    法第七十二條、第七十三條之規定，對受處分人之住居所、
    事務所或營業所為郵寄送達或留置送達，倘不能依前開方法
    送達時，可依同法第七十四條規定為寄存送達，或倘有同法
    第七十八條第一項各款所示情形者，可依申請或依職權為公
    示送達。本件舉發單位將舉發違反道路交通管理事件通知單
    以掛號郵寄異議人前開住所地址後，因未能會晤異議人而為
    招領，後郵政關機以招領逾期於九十三年三月十一日退回原
    舉發單位，原舉發單位即應查明異議人是否有行政程序法第
    七十八條第一項之公示送達之原因，而依職權逕予公示送達
    ，或再以郵務或寄存送達予異議人，然依卷附原處分機關所
    檢送之資料，並無任何有關公示送達或寄存送達之證明，自
    難認本件舉發違反道路交通管理事件通知單已合法送達予異
    議人。是本件異議人既未收受舉發違反道路交通管理事件通
    知單，舉發違規之送達程序即有瑕疵，此已足致異議人喪失
    於收受前開通知單後十五日內自動依最低額繳納罰鍰之利益
    ，原處分機關據此逕以裁處異議人，尚難認適法。
  (三)再者，異議人行為後，道路交通管理處罰條例第六十一條第
    三項業經總統於九十三年四月二十一日公布，並經主管機關
    交通部及內政部令於同年七月一日開始施行，依修正後道路
    交通管理處罰條例第六十一條第三項之規定，駕駛汽車違反
    道路交通安全規則，因而肇事致人受傷者，記違規點數三點
    ，相較於修正前之吊扣駕駛執照三個月至六個月之處罰，修
    正前後該條條文內容已有不同，屬法律之變更，且以修正後
    之規定僅記違規點數而未暫時剝奪違規行為人之駕車資格，
    對異議人較為有利。而查本件異議人訴請撤銷原處分機關於
    九十三年五月二十日所為之桃監裁罰字第裁五二－ＤＩＡ○
    七三一四○號處分，本質上固屬公法上爭議，異議人並主張
    行政機關之處分違法並損害其個人權利或法律上之利益，本
    件異議之性質核屬行政訴訟法第四條第一項之撤銷訴訟無誤
    ，而關於撤銷訴訟，法院之任務在以行政處分發布時之事實
    及法律狀態為據，進而判斷有無違法及損害異議人之權益，
    並決定撤銷與否，在行政處分發布後事實或法律狀態之變更
    ，自不能以其後出現之事實或法律狀態變更而認定原處分為
    違法，亦即，撤銷訴訟判斷行政處分合法性之基準時，係原
    處分發布時之事實或法律狀態（最高行政法院九十二年度判
    字第一三三一號參照）。惟因道路交通管理處罰條例第八十
    九條規定法院受理有關交通事件，準用刑事訴訟法之規定，
    是關於交通裁罰之異議案件，即無從逕援引上開最高行政法
    院就行政訴訟上撤銷訴訟關於行政處分合法性判斷基準時所
    表示之見解。再道路交通管理處罰條例固係行政罰而非行政
    刑罰，並無刑法第二條第一項「行為後法律有變更者，適用
    裁判時之法律。但裁判前之法律有利於行為人者，適用最有
    利於行為人之法律。」所定從新從輕原則之直接適用，然此
    項「從新從輕」之原則，於社會秩序維護法第二條、稅捐稽
    徵法第四十八條之三均有明文，而行政罰法亦明訂採行從新
    從輕原則，即依立法者關於行政罰法律體系之立場，亦認應
    有從新從輕原則之規定。再者，實體從舊原則之目的，無非
    在保護法律規範對象預見法律繼續有效，因信賴既存法律所
    生之利益，此種利益在國家單方面課予人民不利益，又未影
    響及於第三人權利之行政處罰案型中並不存在，「社會秩序
    維護法」、「稅捐稽徵法」本此價值判斷，業已捨實體從舊
    之原則，明訂採行從新從輕原則，卻於同具行政罰性質之道
    路交通管理處罰條例未設規定，堪認其間確有法律漏洞存在
    ，本於平等原則，自應於交通聲明異議案件中，類推適用從
    新從輕原則。是異議人就此部分以案外人黃萬和是否受傷尚
    有疑義為由聲明異議，雖無理由，惟原處分機關疏未為新舊
    法之比較，而逕依修正前之道路交通管理處罰條例第六十一
    條第三項裁罰異議人吊扣執照三個月，而未適用有利於異議
    人之新法，自屬違誤。
四、綜上所述，本件原處分雖有前揭違誤，惟異議人既有前述之
    違規事實，自應由本院依道路交通管理處罰條例第二十條及
    第四十八條第一項第六款、第六十三條第一項第一款、修正
    後之道路交通管理處罰條例第六十一條第三項之規定，將原
    處分撤銷，並裁定如主文第二項所示，以資適法。
五、至異議人指稱其已於九十三年五月二十六日至交通部公路總
    局新竹區監理所中壢監理站繳納罰鍰新臺幣九佰元整，並於
    同年至該站辦理吊扣駕駛執照三個月執行完畢，顯已無法回
    復原狀等語，然聲明異議事件除法院已依職權或依原處罰機
    關或受處分人之聲請，有停止執行之裁定外，原裁決吊扣汽
    車牌照或駕駛執照者，仍依規定執行；如執行吊扣期間已屆
    滿而法院尚未裁定確定者，應即發還該汽車牌照或駕駛執照
    ；而前項各款，應俟法院裁定確定後，依其裁定執行之，道
    路交通管理事件統一裁罰基準及處理細則第六十條已定有明
    文，是異議人前述情節，應俟本案確定後，依上開規定以為
    執行，亦併此敘明。
中    華    民    國  九十四  年  八   月   二十三    日
                        臺灣桃園地方法院交通法庭
                            法  官  柯姿佐
以上正本證明與原本無異。
如不服本裁定，應於裁定送達後5 日內向本院提出抗告狀。
　　　　　　　　　　　　　　書記官　張淑芬
中　　華　　民　　國　　94　　年　　8 　　月　　29　　日
